臺灣臺北地方法院民事判決　九十年度訴字第四二二二號
　　原　　　告　　甲○○
　　複　代理人　　丁○○
　　被　　　告　　廣一建設有限公司
　　法定代理人　　乙○○
　　　　　　　　　丙○○
右當事人間請求返還買賣價金事件，經臺灣板橋地方法院裁定移轉管轄前來，本院判
決如左：
    主    文
被告應給付原告新台幣壹佰零壹萬元，及其中新台幣玖拾伍萬元部分自民國八十五年
二月八日起，其餘新台幣陸萬元部分自民國八十七年十一月二日起，均至清償日止，
按年息百分之五計算之利息。
被告應給付原告違約金新台幣肆拾萬玖仟零伍拾元，及自民國九十年七月二十一日起
至清償日止，按年息百分之五計算之利息。
原告其餘之訴駁回。
訴訟費用由被告負擔。
本判決於原告以新台幣肆拾柒萬肆仟元供擔保後，得假執行。但被告如於假執行程序
實施前，以新台幣壹佰肆拾壹萬玖仟零伍拾元為原告預供擔保，得免為假執行。
原告其餘假執行之聲請駁回。
    事    實
甲、原告方面：
壹、聲明：
一、被告應給付原告新台幣（下同）壹佰零壹萬元，及其中玖拾伍萬元自八十五年二
    月八日起，其餘陸萬元自八十七年十一月二日起，均至清償日止，按年息百分之
    五計算之利息。
二、被告應給付原告違約金新台幣肆拾壹萬肆仟壹佰元，及自起訴狀繕本送達翌日起
    至清償日止，按年息百分之五計算之利息。
三、願供擔保，請准宣告假執行。
貳、陳述略稱：
一、緣原告於八十二年間向被告訂購被告所推出預售屋「翡翠三峽」2A乙戶，已支付
    九十五萬元價金，惟因被告遲遲無法交屋，雙方乃在八十五年二月八日解除上開
    買賣契約，另簽訂買賣契約購買被告所推出之預售屋「廣一三峽民生大街大廈」
    A4棟七樓房屋乙戶（下稱系爭買賣契約），並約定上開已付價金並轉為本件之價
    金，且於八十七年十一月二日原告又支付被告六萬元價金。惟事經五、六年，被
    告卻迄不能完工並交付買賣標的，原告不得已乃提出本訴。
二、依兩造買賣契約第七條約定買賣標的之施工期為八百個工作天，晴雨以政府公共
    工程晴雨表為標準，另扣國定及民俗假期，完工日之認定以主建物及附屬建物及
    公共設施完成並申請使用執照日期為完工日期；如逾期，每逾一日，被告應按原
    告依約已繳工程款千分之一計付違約金。又關於工作天之計算，除當事人有約定
    ，應依約定辦理外，應斟酌工作內容、當地社會觀念、工人實際上的工作情形，
    並扣除下雨天、例假日、民俗國定假日等；又其中所謂「下雨天」，依經驗法則
    ，全天雨量未達零點一公釐者應不致影響工程之進行，此為實務之一致見解。依
    此計算方法，對照中央氣象局逐日降雨量表，經扣除行政院人事行政局公布之例
    假日、國定、民俗假日及全天降雨量逾  (包含)零點一公釐之雨天，再剔除雨天
    與假日之重覆日數後，計自系爭買賣標的八十四年七月十八日開工，迄九十年九
    月三十日止，工作天為一千二百十天  (如附表所示)。被告雖提出「工地晴雨表
    」為本件「工作天」計算之依據，惟該表只是其片面記載之文書，原告否認其正
    確性，且由其表列雨天之記載與上揭逐日降雨量表多所不符，顯見其計算記載顯
    有不實，不足為本件之憑據。又被告91.3.21民事陳報狀固認依氣象局天氣資料
    所作之工地晴雨表一千一百六十六個工作天云云。惟查，被告所制作之晴雨表仍
    有下列不正確之處：(一)一九九六年二月之十五日、十六日、廿九日應計入工作
    天，蓋依民間習俗農曆春節之假期應是自除夕起至初六開工，而上開三日分別為
    農曆十二月廿七日、廿八日、正月十一，不應計入春節假期，此部分少計三天；
    (二)一九九七年二月之十三日、十四日、十九日分別為農曆正月初七、初八、十
    三，應計入工作天，同上理由，此部分少計三天；(三)一九九八年二月之三日至
    七日、九日分別為農曆正月初七至十一、十三，同上理由，不應計入春節假期，
    且同年九月廿五日  (被告誤指為中秋，實則十月五日才為中秋)應計入，此部分
    共少計七天；(四)一九九九年二月之廿二日至廿七日，分別為農曆正月初七至十
    二，同上理由，不應計入春節假期，此部分少計六天；(五) 二000年二月之二日
    、三日、十四日、十五日、十六日，分別為農曆十二月廿七日、廿八日、正月十
    日、十一、十二，同上理由，此部分少計五天；(六)二00一年一月卅一日、二月
    五日，分別為農曆正月初八、十三，同上理由，且同年四月十七日、五月五日、
    廿三日、九月四日、十二日，降雨均不超過一釐米，亦不應計入雨天，以上共少
    計七天；以上共少計三十一天工作日。故被告所主張再加計卅一天後，應為一千
    一百九十七天。至於，被告固又辯稱：伊並無遲延，是基於訴外人毀損、竊佔系
    爭土地、及因棄土問題遭非法之檢舉，致遲未取得使用執照，此乃不可抗力之事
    由，不可歸責於被告云云。惟按所謂不可抗力，係指如天災、地震等無法以人力
    加以防止之事故，此有鈞院九十年訴字第一一九八號判決可參。經查，被告所辯
    「毀損」、「竊佔」等事件，均是被告於申請建造、締約銷售預售屋建築之始即
    可予預防、協調，如補償、協調鄰近所有權人或將建地圍籬以排除他人侵害之可
    能等措施；而棄土問題，被告既為建設公司，自應對於相關建築、棄土等核准資
    料、條件知之甚詳，尤其棄土證明應如何出具？應非主管機關可得違法刁難拒發
    ，被告於締約之始即應與棄土廠簽約立具，迺被告竟謂「不得已另行依該公務局
    指示出資購買海湖棄土場之棄土證明」等語，此違法、取巧之方法，怎能謂「不
    可歸責」？是被告所辯並不足採。
三、按「契約當事人之一方遲延給付者，他方當事人得定相當期限，催告其履行，如
    於期限內不履行時，得解除契約。」、「契約解除時，當事人雙方回復原狀之義
    務，除法律另有規定或契約另有訂定外，依左列之規定：二、由他方所受領之給
    付物，應返還之；二、受領之為金錢者，應附加自受領時起之利息償還之。」、
    「解除權之行使，不妨礙損害賠償之請求。」民法第二五四條、第二五九條第一
    、二款、第二六０條分別定有明文。查依兩造買賣契約第七條約定被告應於八百
    個工作天內完工，完工日之認定以主建物及附屬建物及公共設施完成並申請使用
    執照日期為完工日期，惟依台北縣政府九十年十一月一日九十北府工施字第三八
    六九八三號函所示，被告迄未向該管機關申報完工及申請使用執照。查本件工程
    於八十四年七月十八日開工，迄今未完工，原告於本件起訴前已經多次口頭催告
    被告履行完工，惟被告仍遲延履行，原告於九十年六月五日提起本件訴訟時，工
    作天日數為一千一百六十七日，顯逾約定八百日之天作天，已陷於給付遲延，是
    原告於九十年九月二十五日言詞辯論時當庭向被告為解除契約之意思表示，被告
    對原告已行使口頭催告及當庭行使解除權並未為否認之表示  (見言詞辯論筆錄)
    ；且縱認原告未依法行使解除權，惟原告業已於九十一年二月十八日再度催告被
    告履行，此催告於同年三月八日到達被告，被告迄未履行，是原告亦得依本狀之
    送達被告為解除兩造買賣契約之意思表示，是原告自得請求被告返還價金、給付
    違約金及遲延利息。茲就「訴之聲明」第二項違約金之計算方法說明如下：原告
    於九十年九月二十五日言詞辯論時當庭向被告為解除契約之意思表示，於該時工
    作天為一千二百十天，較約定工作天八百日遲延四百十天，依系爭契約第七條規
    定被告應賠償遲延違約金  (以每日已繳款自備千分之一計罰)，即四十一萬四千
    一百元 (計算式：1,010,000  [自備款]x 1/1000[違約金比率] x 410[遲延日數
    ]=414,100元)。
參、證據：提出廣一民生大街預定壓房屋土地買賣合約書影本一份、工作天計算表七
    紙、存證信函一件、郵件查單一件為證。並聲請函台北縣政府工務局查明系爭土
    地是否竣工及未申請使用執照或駁回申請之原因。
乙、被告方面：
壹、聲明：駁回原告之訴及假執行之聲請。及如受不利判決，請准供擔保免為假執行
    。
貳、陳述略稱：
一、查原告於八十五年二月七日與被告簽訂預定房屋暨土地預定買賣契約書，由原告
    以參佰陸拾柒萬捌仟伍佰元整向被告購買坐落台北縣三峽鎮○○段八、九、十、
    十一、十二、十三、十四、十八、十九、二十地號土地上所建之廣一三峽民生
    大街大廈之Ａ４棟七樓房屋，面積三三點三八坪，及其所屬基地之持分權。依買
    賣契約第七條約定，本大樓之施工預定期間為捌佰個工作天完工（晴雨以政府公
    共工程晴雨表及標準，另扣國定及民俗假期），完工日期之認定以主建物及附屬
    建物及公共設施完成並申請使用執照日期為完工日期，並在但書明定：「但有左
    列情形或因該情形致不能如期完工者不在此限。（一）甲方未依約按時繳清(1)各
    期應付之房地款及逾期付款之滯納金(2)甲方要求變更設計或增加裝修工程時所增
    加之工程費用(3)其他甲方依約應繳予乙方之費用時。（二）甲方違反本約其他各
    項規定時。（三）因自來水廠或電力公司、電信局延誤裝設水電設備而非可歸責
    於乙方之事由時。（四）因政令變更或不可抗力之事故發生時或其他不可歸責乙
    方之直、間接原因造成時。」，合先陳明。
二、被告並無違約之情事：
（一）按「開工日」之認定，法有明文：依據建築法第五十四條規定，起造人自領得
      建造執照或雜項執照之日起，應於六個月內開工；並於開工前、會同承造人及
      監造人將開工日期，連同姓名或名稱、住址、證書字號及承造人的施工計畫書
      ，申請建築主管機關備查。起造人因故不能在六個月內開工時，應敘明原因，
      申請展期；展期的期限不得超過三個月，逾期執照作廢。因此，建築房屋工程
      ，最遲應於起造人領得建築執照或雜項執照之日起，九個月之內開工。據此，
      本件工程於八十三年十月十八日領得建造執照，並經主管機關核準開工展期，
      依照前揭法令之規定，本件工程確於八十四年七月十七日始行開工，此為法之
      所許。
（二）再查有關工作天之計算方式，司法院第一期司法業務研究會討論意見對工作天
      的認定有所標準要點如下：
    (1)工作天之起算，以向工務機關申請開工之日起算。
    (2)依日常經驗，工人於假日不工作，例如過年常有三、五天不工作，這種民俗假
      期，即應扣除。
    (3)變更房屋設計，在申請建管單位核准前，因無法工作，亦應扣除。
    (4)下雨天，如整天下雨，應扣除。
    (5)上午下雨，下午不下雨，應扣除。
    (6)僅見雨跡的毛毛雨，或下午五時以後的毛毛雨，不應扣除。
    (7)工作天是否下雨，可以參照氣象台測候站的紀錄、地方水利局的天候記錄與工
      地現場的工作進度日報紀錄。
    (8)工作天不僅指室外工作，習慣上應包括室內工作；所以室內工作，下雨天仍應
      扣除。
    (9)某些特殊工程，例如水溝、產業道路等工程，需要特殊準備或特殊材料或調度
      工人，故每有下雨，即應扣除整個工作天。
    另依據勞工安全法第五條第二項「雇主對於勞工就業場所之通道、地板階梯或通
    常、採光、照明、保溫、防溼、休息、避難、急救、醫療及其他為保護勞工健康
    及安全設備應妥為規劃，並採取必要之措施。」同法第十一條「在高溫場所工作
    之勞工，雇主不得使其每日工作時間超過六小時，．．．高架作業．．．重體力
    勞動或其他對於勞工具有特殊危害之作業，亦應規定減少勞工工作時間，並在工
    作時間中予以適當之休息。前項．．．高架．．．重體力勞動及對於勞工具有特
    殊危害等作業之減少工作時間與休息時間之標準，由中央主管機關會同有關機關
    定之。」茲據中央氣象局就雨日所為之定義，以一日之降雨量達０點一公厘及以
    上時稱該日為雨日，復參前呈中央氣象局簽認之氣象資料，據以計算工作天之日
    數，本件工程之工作天實仍未屆期。
（三）再查，本件工程進行時，詎料分別為台北縣三峽鎮○○街四十號一樓及四樓之
      住戶黃添來、林婷二人，明知其二人前開房屋之左側牆壁為其二人與被告所
      共有，竟仍於八十五年間，分別擅自將前開與被告共有之牆壁鑿穿，並裝設窗
      戶雨遮，致雨遮越界伸入被告基地上空，導致本件房屋新建工程無法順利進行
      ，甚者，第三人王正義意圖為自己不法之利益，明知被告所有坐落台北縣三峽
      鎮○○段第十九條地號土地，其並無使用權源，竟於八十四年間，在其所有之
      台北縣三峽鎮○○街三六號房屋後方裝設鐵窗，竊佔被告所有之前開土地，是
      以，被告於八十五年十二月十一日以台北廿七支郵局第０一０七六號存證信函
      請求王正義拆除上述雨遮，其置之不理，嗣經被告訴請台灣板橋地方法院檢察
      署偵辦，由檢察官於八十八年十二月廿七日分別以毀損及竊佔罪將上述三人提
      起公訴，嗣後上述三人與被告終於八十八年十一月十九日達成和解，拆除上開
      鐵窗雨遮，本件工程方得以順利續行，惟自被告於八十五年十二月發函請求王
      正義等拆除，至八十八年十一月十九日渠等同意期間已嚴重影響被告工程進度
      約達三年之久然此非被告於事先所得預料，實屬不可抗力事由，被告委無過
      失，依前揭契約第七條規定，上開遲延期間自應予以扣除。
（四）復查，本件工程實已竣工，依法本得逕行向台北市政府工務局建管處為完工報
      備申請使用執照，豈料，本件被告工地之棄土處理因受台北縣工務局公務員所
      涉犯「海湖棄土場」弊案牽連（該等公務員已因該案經判決有罪定案），即本
      件工地所挖掘之棄土，係屬可回收之土石級配，該土石亦確經回收，詎該舞幣
      工務員不接受被告提出之回收證明，反強令被告公司應提供海湖棄土場之棄土
      證明始得申報工程勘驗及請領使用執照，被告公司為求工程順利進行，不得不
      另行依該公務局指示出資購買海湖棄土場之棄土證明向工務局申報工程勘驗，
      豈料，該等工務員勾結海湖棄土場之舞弊事件嗣遭查獲，本公司所提供之「海
      湖棄工場棄土證明」又經認定不實不可採用，為此，本公司又重新提供土石回
      收證明，並藉由法院之確認判決，證明該回收真正，並再次申報工程勘驗及請
      領使用執照，惟被告受該工務局承辦人員不法舞弊事件牽累，完工至今尚未能
      取得使用執照，承此，被告受工務局承辦人員之不法舞弊事件影響，所導致遲
      延申請工程勘驗及請領使用執照之期間自開工日八十四年七月十七日至九十年
      五月廿一日判決確定約六年之久，自屬不可歸責於被告，依契約第七條規定自
      應予以扣除。
三、徵此種種，本工程之延誤係肇因於人為事變所造成之履行障礙事實及政府公權力
    行使之結果，誠屬不可抗力之事由，被告要無可歸責之處，甚且於被告因此而付
    出之勞力、時間、費用之鉅額成本實已不可言喻，更遑論因此尚須面臨之資本積
    壓及周轉營運問題，其過程之倍感艱辛。
四、參酌本件買賣標的物係「預售屋」之買賣，賣方（建方）所負擔之風險仍較買方
    為大。蓋在房屋之興建過程中，物價之波動及景氣之興衰，常非賣方（建方）所
    能掌握，惟不論如何變動，賣方仍必須負完工交屋之責任，又被告係從事興建房
    屋並出售以謀營利者，其興建工程需籌措龐大資金，經過詳細計劃籌備後，始推
    出個案。然，參本案係不可歸責於被告之情形，方未能即時取得使用執照，以致
    無法完成交屋。退而言之，倘經本院審認將不可抗力之事由歸責於被告，此為買
    賣契約所約定科被告之最大負擔，否則企業之經營風險將無限制擴大，殊非契約
    之真意。
參、證據： 提出下列證物為證：
  被證一：台北縣政府工務局建造執照（捌參峽建字第壹肆捌參號）影本一件。
  被證二：八十四年七月十八日至九十年九月三十日止氣候紀錄表七紙。
  被證三：三峽民生大街工地現場照片三張
  被證四：存證信函影本一件。
  被證五：起訴書影本一件。
  被證六：調解筆錄影本一件。
  被證七：三峽民生大街內部現場照片八張。
  被證八：宣示判決筆錄影本一件。
丙、本院依職權函請台北縣政府查明三峽民生大街於何時申報完工、申請使用執照，
    並依原告聲請函請交通部中央氣象局提供台北縣三峽鎮自八十二年一月起至八十
    九年十二月之每月及每日降雨量資料。
    理    由
甲、程序方面：
一、本件依兩造所簽訂之房屋暨土地預定買賣契約書第二十六條約定，如涉訟時以台
    灣台北地方法院即本院為第一審管轄法院，故本院自有管轄權，合先敘明。
二、按，訴狀送達後，原告不得將原訴變更或追加他訴。但有下列各款情形之一者，
    不在此限：一、被告同意者。二、請求之基礎事實同一者。三、擴張或減縮應受
    判決事項之聲明者。七、不甚礙被告之防禦及訴訟之終結者。民事訴訟法第二百
    五十五條第一項第一、二、三、七款定有明文。查，本件原告起訴時聲明為：「
    （一）判令被告返還原告玖拾伍萬元，及自八十五年二月八日起，至清償日止，
    按年法定利率計算之利息。及給付違約金及遲延違約金合計貳佰伍拾萬零捌仟
    佰壹拾陸元。（二）請准供擔保，宣告假執行。」。嗣於訴訟繫屬中之九十年十
    月十六日及九十一年三月二十一日言詞辯論時並於九十一年四月八日具狀改為聲
    明：「（一）被告應給付原告壹佰零壹萬元，及其中玖拾伍萬元自八十五年二月
    八日起，其餘陸萬元自八十七年十一月二日起，均至清償日止，按年息百分之五
    計算之利息。（二）被告應給付原告違約金肆拾壹萬肆仟壹佰元，及自起訴狀繕
    本送達翌日起至清償日止，按年息百分之五計算之利息。（三）願供擔保，請准
    宣告假執行。」被告就原告減縮部分則表示無意見，惟就擴張請求部分表示不同
    意。然查，原告係請求併返還起訴後所繳納之價金六萬元，核係擴張應受判決事
    項之聲明，且不甚礙被告之防禦及訴訟之終結，依民事訴訟法第二百五十五條第
    一項第三、七款規定，尚無不合，毋須得被告之同意，併予敘明。
乙、得心證之理由：
一、原告起訴主張：其原於八十二年間向被告訂購被告所推出預售屋「翡翠三峽」2A
    乙戶，已支付九十五萬元價金，惟因被告遲遲無法交屋，雙方乃在八十五年二月
    八日合意解除上開買賣契約，另簽訂買賣契約購買被告所推出之預售屋「廣一三
    峽民生大街大廈」A4棟七樓房屋乙戶（以下簡稱民生大街），並約定上開已付價
    金移轉為本件之價金，其於八十七年十一月二日又支付被告六萬元價金，惟自八
    十四年七月十七日開工後迄今，時經五、六年，被告卻迄不能完工並交付買賣標
    的，本件既因可歸責被告原因而致給付遲延，原告自得解除契約，並請求被告返
    還原告已支付之價金一百零一萬元及按遲延四百十天，依系爭契約第七條規定被
    告應賠償遲延違約金  (以每日已繳自備款千分之一計罰)四十一萬四千一百元，
    及其中九十五萬元部分自八十五年二月八日起，其餘六萬元部分自八十七年十一
    月二日起，四十一萬四千一百元部分，自起訴狀繕本送達翌日起，均至清償日止
    ，按年息百分之五計算之利息。被告則否認有何違約及遲延給付情形，及縱認確
    有遲延，亦非可歸責被告之事由所致，依系爭契約第七條但書規定，被告亦毋須
    負責等語，資為抗辯。
二、原告主張伊原於八十二年間向被告訂購被告所推出預售屋「翡翠三峽」2A乙戶，
    已支付九十五萬元價金，惟因被告遲遲無法交屋，雙方乃在八十五年二月八日合
    意解除上開買賣契約，另簽訂系爭買賣契約購買被告所推出之預售屋即系爭民生
    大街A4棟七樓房屋乙戶，並約定上開已付價金移轉為本件之價金，其於八十七年
    十一月二日又支付被告六萬元價金，惟時經五、六年，被告卻迄不能完工並交付
    買賣標的，已陷於給付遲延，經伊於九十年九月二十五日言詞辯論時當庭向被告
    為解除契約之意思表示，且於九十一年二月十八日再度催告被告履行，此催告於
    同年三月八日到達被告，被告仍未履行之事實，已據其提出與所述相符之廣一民
    生大街預定壓房屋土地買賣合約書影本一份、存證信函一件、郵件查單一件為證
    ，被告除否認有遲延或違約情事外，對其餘並不爭執，是本件兩造之爭執即在於
    ：系爭民生大街自八十四年七月十七日開工迄九十年九月二十五日原告為解除契
    約意思表示時止，尚未完工交屋，已陷於給付遲延，是否因不可歸責於被告之事
    由所致？
三、按，契約當事人之一方遲延給付者，他方當事人得定相當期限催告其履行，如於
    期限內不履行時，得解除其契約。契約解除時，當事人雙方回復原狀之義務，除
    法律另有規定或契約另有訂定外，依左列之規定：二、由他方所受領之給付物，
    應返還之；二、受領之為金錢者，應附加自受領時起之利息償還之。解除權之行
    使，不妨礙損害賠償之請求。民法第二百五十四條、第二百五十九條第一、二款
    、第二百六十條分別定有明文。又依兩造不執為真正之系爭買賣契約第七條約定
    ：本大樓之施工預定期間為捌佰個工作天完工（晴雨以政府公共工程晴雨表及標
    準，另扣國定及民俗假期），完工日期之認定以主建物及附屬建物及公共設施完
    成並申請使用執照日期為完工日期。如逾期，每逾期壹日，乙方（即被告）按甲
    方（即原告）依約已繳工程款千分之壹計付違約金，逾期六個月雙方均得主張解
    約，若乙方主張解約則應加倍退還已收自備款（但不再計罰違約金），若甲方主
    張解約，則乙方應全數退還已收自備款外，乙方應另行賠償遲延違約金 (以每日
    已繳自備款千分之一計罰) ，並另計法定利息補償甲方。但有左列情形或因該情
    形致不能如期完工者不在此限。（一）甲方未依約按時繳清(1)各期應付之房地款
    及逾期付款之滯納金(2)甲方要求變更設計或增加裝修工程時所增加之工程費用(3)
    其他甲方依約應繳予乙方之費用時。（二）甲方違反本約其他各項規定時。（三
    ）因自來水廠或電力公司、電信局延誤裝設水電設備而非可歸責於乙方之事由時
    。（四）因政令變更或不可抗力之事故發生時或其他不可歸責乙方之直、間接原
    因造成時。
四、經查，系爭民生大街自八十四年七月十七日開工，至九十年九月二十五日原告於
    本院言詞辯論時，當庭向被告之訴訟代理人為解除契約之意思表示止，並未申報
    完工及申請使用執照等情，有台北縣政府九十年十一月一日九十北府工施字第三
    八六九八三號函復可稽，且為被告所不爭執，顯見系爭民生大街尚未完工，該期
    間日數共計為二千二百六十一天（即八十四年七月十七日起至八十四年十二月三
    十一日止，共一百六十八天，八十五年一月一日起至八十九年十二月三十一日止
    ，共五年，每年三百六十五天計，共計一千八百二十五天，九十年一月一日起至
    九十年九月二十五日止，共計二百六十八天，168+1,825+268=2,261）。又關於
    工作天之計算，除當事人有約定，應依約定辦理外，應斟酌工作內容、當地社會
    觀念、工人實際上的工作情形，並扣除下雨天、例假日、民俗假期、國定假日等
    ；又其中所謂「下雨天」，依經驗法則，全天雨量未達零點一公釐者應不致影響
    工程之進行，此為實務之一致見解。另依司法院第一期司法業務研究會討論意見
    對工作天的認定有所標準要點如下：
    (1)工作天之起算，以向工務機關申請開工之日起算。
    (2)依日常經驗，工人於假日不工作，例如過年常有三、五天不工作，這種民俗假
      期，即應扣除。
    (3)變更房屋設計，在申請建管單位核准前，因無法工作，亦應扣除。
    (4)下雨天，如整天下雨，應扣除。
    (5)上午下雨，下午不下雨，應扣除。
    (6)僅見雨跡的毛毛雨，或下午五時以後的毛毛雨，不應扣除。
    (7)工作天是否下雨，可以參照氣象台測候站的紀錄、地方水利局的天候記錄與工
      地現場的工作進度日報紀錄。
    (8)工作天不僅指室外工作，習慣上應包括室內工作；所以室內工作，下雨天仍應
      扣除。
    (9)某些特殊工程，例如水溝、產業道路等工程，需要特殊準備或特殊材料或調度
      工人，故每有下雨，即應扣除整個工作天。
    茲據中央氣象局就雨日所為之定義，以一日之降雨量達０點一公厘及以上時稱該
    日為雨日，復參前呈中央氣象局簽認之氣象資料，據以計算工作天之日數，依此
    計算方法，對照中央氣象局逐日降雨量表，經扣除行政院人事行政局公布之例假
    日、國定、民俗假日及全天降雨量逾 ( 包含)零點一公釐之雨天，再剔除雨天與
    假日之重覆日數後，計自系爭買賣標的八十四年七月十八日開工，迄九十年九月
    二十五日止，工作天為一千二百零五天 (詳如附表一至七所示，按，被告對該附
    表並不爭執)。
五、被告雖提出「工地晴雨表」為本件「工作天」計算之依據，並主張工作天僅有一
    千一百六十六天云云，惟查，該表為被告單方記載之文書，經原告否認其正確性
    ，且由其表列雨天之記載與上揭中央氣象局逐日降雨量表多所不符。又被告另辯
    稱依中央氣象局天氣資料所作之工地晴雨表一千一百六十六個工作天云云。惟查
    ，被告所制作之晴雨表有下列不正確之處，而不足採：(一)一九九六年二月之十
    五日、十六日、廿九日應計入工作天，蓋依民間習俗農曆春節之假期應是自除夕
    起至初六開工，而上開三日分別為農曆十二月廿七日、廿八日、正月十一，不應
    計入春節假期，被告抗辯為非工作天，並未舉證以實其說，所辯不足採，此部分
    少計三天；(二)一九九七年二月之十三日、十四日、十九日分別為農曆正月初七
    、初八、十三，應計入工作天，同上理由，此部分少計三天；(三)一九九八年二
    月之三日至七日、九日分別為農曆正月初七至十一、十三，同上理由，不應計入
    春節假期，且同年九月廿五日  (被告誤指為中秋，實則十月五日才為中秋)應計
    入，此部分共少計七天；(四)一九九九年二月之廿二日至廿七日，分別為農曆正
    月初七至十二，同上理由，不應計入春節假期，此部分少計六天；(五) 二000年
    二月之二日、三日、十四日、十五日、十六日，分別為農曆十二月廿七日、廿八
    日、正月十日、十一、十二，同上理由，此部分少計五天；(六)二00一年一月卅
    一日、二月五日，分別為農曆正月初八、十三，同上理由，且同年四月十七日、
    五月五日、廿三日、九月四日、十二日，降雨均不超過一釐米，亦不應計入雨天
    ，以上共少計七天；以上共少計三十一天工作日，足見被告前開所辯並無足採。
六、被告復辯稱略以：伊並無遲延，是基於訴外人黃添來等人之毀損、竊佔系爭土地
    、及因棄土問題遭非法之檢舉，致遲未取得使用執照，此乃不可抗力之事由，不
    可歸責於被告云云。惟按所謂不可抗力，係指如天災、地震等無法以人力加以防
    止之事故。經查，被告所辯「毀損」、「竊佔」等事件，均是被告於申請建造、
    締約銷售預售屋建築之始即可予預防、協調，如補償、協調鄰近所有權人或將建
    地圍籬以排除他人侵害之可能等措施；而棄土問題，被告既為建設公司，自應對
    於相關建築、棄土等核准資料、條件知之甚詳，尤其棄土證明應如何出具，均應
    依法為之，尚不得以主管機關違法刁難拒發，即可違法為之，況被告自承其不得
    已另行依該公務局指示出資購買海湖棄土場之棄土證明等語，即明知違法、取巧
    而仍為之，亦難主張該違法行為而執為不可歸責之事由，被告此之所辯亦不足採
    。
七、綜上，被告所辯本件工程之工作天仍未屆期云云，即無可採。又本件並無勞工安
    全衛生法第五條及第十一條所定具有特殊危害等作業之減少工作時間之情形，被
    告此之抗辯自亦無可採。
八、查，本件工程於八十四年七月十八日開工，迄今未完工，被告已給付遲延，原告
    於九十年六月五日提起本件訴訟時，工作天日數為一千一百六十七日，顯逾約定
    八百日之天作天達三百六十七天，已逾六個月，而陷於給付遲延，是原告自得依
    系爭買賣契約第七條之規定，解除系爭買賣契約。查，原告曾於九十年九月二十
    五日言詞辯論時當庭向被告為解除契約之意思表示，被告對原告已行使口頭催告
    及當庭行使解除權並未為否認之表示  (見本院當日言詞辯論筆錄)；且原告復於
    九十一年二月十八日以存證信函催告被告履行，於同年三月八日到達被告，被告
    亦迄未履行，業據論述如上，是原告自得依九十一年三月二十一日民事準備三狀
    之送達為解除兩造買賣契約之意思表示，是依前開民法第二百五十九條第一、二
    款、第二百六十條規定，原告自得請求被告返還價金、給付違約金及加計法定遲
    延利息。茲就原告得請求給付之違約金額計算如下：原告於九十年九月二十五日
    言詞辯論時當庭向被告為解除契約之意思表示，於該時工作天為一千二百零五天
    （詳見附表一至七），較約定工作天八百天共遲延四百零五天，依系爭買賣契約
    第七條規定，被告應賠償遲延違約金  (以每日已繳自備款千分之一計罰)，即四
    十萬九千零五十元  (計算式：1,010,000  [自備款]x  1/1000[違約金比率]  x
    405[遲延日數]=409,050元)，此即為原告得請求之遲延違約金。
九、從而，原告主張被告因違反契約第七條規定而遲延給付之債務不履行請求權，請
    求被告返還已繳之價金一百零一萬元及依契約所定之遲延違約金四十萬九千零五
    十元，及分別加計如主文第一項所示之受領價金之日起算、及主文第二項所示之
    自起訴狀繕本送達之翌日即九十年七月二十一日起算，均至清償日止，按年息百
    分之五計算之法定遲延利息，為有理由，均應予准許。至原告其餘逾上開數額以
    外之違約金之請求，則屬無據，不應准許。
十、因本案事證已臻明確，兩造其餘主張陳述及所提之證據，均毋庸再予審酌，附此
    敘明。
丙、兩造陳明願供擔保，聲請宣告假執行或免為假執行，經核原告勝訴部分，合於法
    律規定，爰分別酌定相當之擔保金額宣告之；原告其餘假執行之聲請，因訴之駁
    回而失所依據，不予准許。
丁、結論：
  本件原告之訴為一部有理由、一部無理由，依民事訴訟法第七十九條但書、第三百
  九十條第二項、第三百九十二條，判決如主文。
中　　　華　　　民　　　國　　九十一　　年　　　六　　　月　　十三　 　 日
                                  民事第三庭法      官　張明輝
右為正本係照原本作成
如對本判決上訴，須於判決送達後廿日內向本院提出上訴狀
中　　　華　　　民　　　國　　九十一　　年　　　六　　　月　　十四　  　日
　　　　　　　　　　　　　　　　　　　　　　法院書記官　周其祥
